【裁判字號】    94,訴,294
【裁判日期】    950616
【裁判案由】    拆屋還地
【裁判全文】
臺灣桃園地方法院民事判決               94年度訴字第294號
原      告  丙○○
訴訟代理人  謝維仁律師
被      告  乙○○
訴訟代理人  蔡文燦律師
            黃欣欣律師
複  代理人  丁○○
上列當事人間請求拆屋還地事件，於民國95年6 月2 日辯論終結
，本院判決如下：
    主  文
被告應將坐落桃園縣大溪鎮○○段頭寮小段1008、1009、1010地
號土地上，如附圖所示編號1009（A） 部分（面積440 平方公尺
，含A-1 在內）、編號1010（A） 部分（面積336 平方公尺）、
編號1008（D） 部分（面積91平方公尺）、編號1009（B） 部分
（面積2 平方公尺）之地上物拆除，並將上開坐落桃園縣大溪鎮
○○段頭寮小段1008、1009、1010地號土地返還予原告。
原告其餘之訴駁回。
訴訟費用由被告負擔五分之四，餘由原告負擔。
本判決原告勝訴部分，於原告以新台幣伍拾萬元供擔保後，得假
執行。但被告如以新臺幣壹佰肆拾柒萬柒仟佰元預供擔保後，
得免為假執行。
原告其餘假執行之聲請駁回。
    事  實
甲、原告方面：
壹、聲明：
一、被告應將坐落桃園縣大溪鎮○○段頭寮小段1007、1008、10
    09、1010地號土地上，如附圖所示編號1009（A） 、1010（
    A） 、1007（C） 、1008（D） 、1009（B） 、1007（A）
    ，面積各為440 、336 、2 、91、2 、150 平方公尺之地上
    物拆除，並將所占用之土地騰空返還原告。
二、訴訟費用由被告負擔。
三、請准原告供擔保宣告假執行。
貳、陳述：
一、原告經由拍賣取得桃園縣大溪鎮○○段頭寮小段1007、1008
    、1009、1010地號土地（下稱系爭土地），並於民國93年4
    月6 日辦理所有權移轉登記完畢。惟被告在上開土地搭建鐵
    皮屋，係無權占有上開土地，爰依民法第767 條之規定，請
    求被告將地上物拆除，返還土地。
二、對被告所為抗辯之陳述：
  (一)民法第876 條第1 項之法定地上權，須以該建築物於土地設
    定抵押時業已存在，並具相當之經濟價值為要件。系爭土地
    係分別於77年1 月19日及80年10月11日設定抵押權，而被告
    於答辯狀自認係於87年以後才於系爭土地上建築房屋，則房
    屋於土地設定抵押時尚不存在。縱認房屋於土地設定抵押時
    已存在，被告主張其於87年間於系爭土地上建築房屋，90年
    取得系爭土地所有權，則在抵押權設定當時，土地及房屋亦
    尚非同屬被告所有，不符合民法第876 條第1 項之要件。
  (二)民法上所稱之房屋，以足避風雨為其要件。惟被告於系爭土
    地1009、1010地號土地上建築之雞舍四周係以木條所圍成，
    木條之間留有相當之空隙，故顯然不足避風雨，不能視為不
    動產。又雞舍面積僅42平方公尺，且被告自承系爭雞舍建築
    於87年間，至今已使用8 年，依行政院頒布之固定資產耐用
    年數表，木造房屋之耐用年數為10年，故該雞舍經折舊後價
    值無幾，雖予拆除，於社會經濟亦無甚影響，就此而言，亦
    不能適用民法第425 條之1 第1 項。
  (三)被告主張於系爭土地1007、1008地號之土地與原地主甲○○
    有租賃關係，基於買賣不破租賃之規定，故對原告仍繼續存
    在。然原告否認被告與原地主間有租賃關係，亦否認被告所
    提租約影本之真正，蓋土地租金每坪只30元，與市場行情相
    差太多，租約有造假之可能。縱使被告證明有上開租賃關係
    存在，然買賣不破租賃之規定，依民法第425 條第2 項規定
    ，於未經公證之不動產租賃契約，其期限逾五年或未定期限
    者不適用之，被告所提未經公證之租約其期限為10年，故原
    告仍得請求拆屋還地。
參、證據：提出土地登記第二類謄本4 張、財政部高雄市國稅局
    固定資產耐用年數表、照片1 張為證。
乙、被告方面：
壹、聲明：
一、原告之訴駁回。
二、訴訟費用由原告負擔。
三、如受不利之判決，請准被告供擔保免為假執行。
貳、陳述：
一、系爭土地原為訴外人甲○○所有，被告自87年間起即向甲○
    ○承租上開系爭土地，並於系爭土地1009、1010地號之土地
    上飼養雞隻，為就近管理雞舍，復於系爭土地1007、1008地
    號土地上建築房屋居住，嗣甲○○於90年12月10日將系爭土
    地1009、1010地號土地出售予被告，1007、1008地號土地則
    於90年11月21日、91年8 月22日分別出售予訴外人黃榮坤、
    陳郁婷。
二、系爭土地1009、1010地號之土地及其地上之雞舍、水塔，於
    法院拍賣系爭土地時，均同為被告所有，原告僅買受前開土
    地，故依民法第425 條之1 之規定，在該房舍得使用期限內
    兩造間有法定租賃權，且其期限不受第449 條第1 項規定之
    限制，是被告並非無權占有系爭土地。
三、又被告係向甲○○承租系爭土地已如前述，嗣甲○○雖將系
    爭土地1007、1008地號土地讓與黃榮坤、陳郁婷，而原告再
    經由法院拍賣程序取得前開土地，依民法第425 條第1 項買
    賣不破租賃之規定，上開租約對原告繼續存在。
四、再系爭土地及地上之房舍均同為被告所有，並僅以土地設定
    抵押權予桃園縣大溪鎮農會，雖原告經拍賣買受前開土地，
    然依民法第876 條第1 項規定，應視為已有地上權之設定，
    被告當非無權占有系爭土地。原告雖主張系爭土地上之地上
    物係於抵押權設定後始為建築，不符合法定地上權等語，惟
    原告所稱77年1 月19日及80年10月11日之抵押權乃甲○○以
    系爭土地所設定，與被告無關。且依本件之雞舍及房屋現況
    可知，系爭土地1009、1010地號土地上之雞舍主體係木造，
    鋪設有地板，並有牆壁及屋頂足以遮蔽風雨，有門戶可出入
    ，主體兩側亦搭建遮陽板、木牆及鐵絲圍籬供雞隻活動。而
    系爭土地1007、1008地號之木造房屋，該建築物有牆壁及屋
    頂足以遮蔽風雨，地板並已鋪設水泥，有門戶可出入，建物
    主體堅固，屋內陳設有床鋪、桌椅及冰箱等日常用品，足見
    可供人居住並正常使用，均具有相當之經濟價值，亦非不得
    主張法定地上權。
參、證據：提出桃園縣大溪地政事務所異動索引4 件、田地租賃
    契約書影本1 份、照片5 張為證，並請求訊問證人甲○○。
丙、本院依職權調閱本院92年度執字第2434號卷宗，並會同兩造
    及桃園縣大溪地政事務測量人員至現場履勘。
    理  由
壹、程序方面：
    按訴狀送達後，原告不得將原訴變更或追加他訴。但被告同
    意者，不在此限被告於訴之變更或追加無異議，而為本案之
    言詞辯論者，視為同意變更或追加。民事訴訟法第255 條第
    1 項第1 款、第2 項定有明文。本件原告起訴原僅請求被告
    應將系爭土地1009、1010地號土地上之建物拆除（面積以實
    測為主），並將該土地返還於原告，嗣於94年5 月26日本院
    會同桃園縣大溪地政測量人員至現場履勘後，發現伊所有系
    爭土地1007、1008地號土地亦有遭被告占用情形，乃於同年
    7 月21日具狀追加請求被告應將該1007、1008地號土地上之
    地上物拆除並返還該2 筆土地之訴訟，被告於原告上開訴之
    追加並無異議而為本案之言詞辯論（見本院卷第29、40、45
    頁），依上規定，視為被告同意，是原告所為訴之追加，核
    無不合，應予准許。
貳、實體方面：
一、原告主張：伊經由本院拍賣程序，取得桃園縣大溪鎮○○段
    頭寮小段1007、1008、1009、1010地號土地（即系爭土地）
    ，並於93年4 月6 日辦理所有權移轉登記完畢。惟被告於系
    爭土地上搭建如附圖所示編號1009（A） 之雞舍（面積440
    平方公尺，含A-1 在內）、編號1010（A） 之雞舍（面積33
    6 平方公尺）、編號1007（C） 、1008（D） 之木造房屋（
    面積各為2 、91平方公尺）、編號1009（B） 之水塔（面積
    2 平方公尺）、編號1007（A） 之鴨舍（面積150 平方公尺
    ）等地上物（下簡稱系爭地上物）之事實，業據提出土地登
    記第二類謄本4 張為證，並為被告所不爭執，復據本院依職
    權調閱本院92年度執字第2434號卷宗無訛，且經本院依職權
    履勘現場，並囑託桃園縣大溪地政事務所測量人員測量並繪
    製複丈成果圖在案（見本院卷第56-59 、27-34 、89-94 頁
    ），足信為真正。
二、原告復主張：被告於系爭土地上搭建系爭地上物，並無合法
    權源，係屬無權占有伊所有之系爭土地，依民法第767 條之
    規定，伊自得請求被告拆除系爭地上物，並返還系爭土地等
    語，然為被告所否認，並辯以上詞。經查：
  (一)按當事人主張有利於己之事實者，就其事實有舉證之責任，
    民事訴訟法第277 條前段定有明文。又以無權占有為原因，
    請求返還所有物之訴，被告對原告就其物有所有權存在之事
    實無爭執，而僅以非無權占有為抗辯者，原告於被告無權占
    有之事實，無舉證責任。被告應就其取得占有，係有正當權
    源之事實證明之。如不能證明，則應認原告之請求為有理由
    ，最高法院著有92年度台上字第312 號判決可供參考。本件
    系爭土地為原告所有，既為被告所不爭執，僅抗辯其非無權
    占有使用系爭土地，被告自應就其占有使用系爭土地係有正
    當權源之事實，負舉證責任。
  (二)關於被告抗辯：系爭土地及系爭地上物均同為被告所有，並
    僅以土地設定抵押權予桃園縣大溪鎮農會，雖原告經拍賣買
    受前開土地，然依民法第876 條第1 項規定，應視為已有地
    上權之設定，被告當非無權占有系爭土地等語，為原告以本
    件並不符合上述法定地上權之要件等語否認之。按土地及其
    土地上之建築物，同屬於一人所有，而僅以土地或僅以建築
    物為抵押者，於抵押物拍賣時，視為已有地上權之設定，其
    地租由當事人協議定之，協議不諧時，得聲請法院定之。固
    為民法第876 條第1 項所明定。惟按，上開條文所謂之法定
    地上權，須以該建築物於土地設定抵押時業已存在，並具相
    當之經濟價值為要件。系爭甲部分房屋，既足認係建築於設
    定抵押權之後，於抵押權設定當時尚未存在，系爭乙部分豬
    舍，雖建於設定抵押權之前，但其價值無幾，雖予拆除，於
    社會經濟亦無甚影響，均不能視為上開法條中，可成立法定
    地上權之建築物（最高法院著有57年台上字第1303號判例可
    資參照）。查本件系爭土地原均為訴外人甲○○所有，嗣先
    後於77年1 月19日、80年10月11日以之共同設定300 萬元、
    1,500 萬元之最高限額抵押權予訴外人桃園縣大溪鎮農會之
    事實，有上述本院執行卷宗第37頁以下所附之土地登記謄本
    ，及被告提出之桃園縣大溪地政事務所異動索引4 件可稽（
    見本院卷第22-25 、73-76 頁），首足認定。而系爭地上物
    則係被告於87年間向甲○○承租系爭土地以後所搭建乙情，
    則迭據被告自承在案。因此，系爭地上物於系爭土地設定抵
    押權時尚未存在。則依上開條文及最高法院判例意旨，被告
    辯稱其就系爭地上物於系爭土地享有民法第876 條第1 項所
    定之法定地上權，故非無權占有云云，即屬無據，不足為採
    。至被告另辯稱：該項抵押權之設定係甲○○所為，與其無
    涉云云，核其所辯全與上開法定地上權之要件無關，洵無可
    採，附此敘明。
  (三)就系爭土地1007、1008地號土地之合法占有權源，被告係辯
    稱：其自87年間起即向原土地所有人甲○○承租系爭土地，
    並於系爭土地1009、1010地號之土地上飼養雞隻，為就近管
    理雞舍，復於系爭土地1007、1008地號土地上建築房屋居住
    ，嗣甲○○於90年12月10日將系爭土地1009、1010地號土地
    出售予被告，1007、1008地號土地則於90年11月21日、91年
    8 月22日分別出售予訴外人黃榮坤、陳郁婷，依民法第425
    條第1 項買賣不破租賃之規定，上開租約對原告亦有效力，
    其非無權占有等語。次按，出租人於租賃物交付後，承租人
    占有中，縱將其所有權讓與第三人，其租賃契約，對於受讓
    人仍繼續存在。前項規定，於未經公證之不動產租賃契約，
    其期限逾五年或未定期限者，不適用之。民法第425 條定有
    明文。查系爭土地原均為甲○○所有，已如前述，被告辯稱
    ：其於87年7 月1 日與甲○○就系爭土地簽訂租約，約定租
    賃期間自87年7 月1 日起至97年6 月30日止共計10年，租金
    每年為4 萬5 千元等語，業據提出與其所述相符之田地租賃
    契約書乙件為證，且經證人甲○○到庭與被告隔離後證述：
    被告原要求向渠借用系爭土地養雞，但渠不同意，僅同意租
    金算便宜些，租金是以1 年4 萬5 千元計算，也就是說一個
    總數，租約上寫每坪每年300 元應係30元之誤載，租金都以
    向被告買雞、鴨所應付之價金抵銷，每年結1 次，但不一定
    在何時結算等語，核與嗣被告入庭後所為陳述均大致相符（
    見本院卷第82、83、121-124 頁），堪信屬實，而可憑採。
    原告雖另以甲○○出租系爭土地之金額過低等語，而否認其
    真實性，惟租賃關係中租金之約定，衡諸事理，本即涉及當
    事人多方考量後而為主觀之判斷，尚難僅以其金額偏離市場
    行情即遽以否認其真實性，且原告亦未能進一步舉證推翻被
    告上開之立證，是原告空言否認上開租約之真實性，本院尚
    難信採。次查，被告承租系爭土地後，其中之1007地號土地
    於90年11月21日由黃榮坤買受，並辦妥所有權登記，1008地
    號土地則係先於90年12月10日售予被告，再於91年8 月22日
    售予陳郁婷，另1009、1010地號土地則均於90年12月10日由
    被告所買受，又系爭土地最後均於93年4 月6 日由原告經拍
    賣而取得等情，有上開異動索引資料可考，堪予認定。因此
    ，被告與甲○○間就系爭土地1008、1009、1010地號土地所
    成立之租賃關係，嗣已因承租人即被告向出租人即甲○○買
    受租賃標的之混同而消滅，是系爭土地1008地號土地，雖復
    經拍賣而由原告自陳郁婷處取得所有權，惟其上之租賃關係
    早於陳郁婷受讓所有權前即已消滅，被告自無從再依民法第
    425 條第1 項之規定，向原告基於買賣不破租賃之規定而為
    抗辯，是原告主張被告占有系爭土地1008地號土地係屬無權
    占有，即為可採。然就系爭土地1007地號土地而言，其上被
    告與甲○○間之租賃關係，並未曾因被告成為土地所有權人
    而混同消滅，是依民法第425 條第1 項之規定，甲○○交付
    該筆土地與被告後，於被告占有中，將其所有權讓與黃榮坤
    ，再由原告經性質上屬於買賣之執行法院拍賣，受讓該筆土
    地之所有權，被告與甲○○於87年7 月1 日所定之租賃契約
    ，對於受讓人黃榮坤、原告仍先後繼續存在，因此，被告辯
    稱其就系爭土地1007地號土地得基於承租人之地位，合法占
    有等語，即屬有據。原告雖復主張：依同條第2 項之規定，
    未經公證之不動產租賃契約，其期限逾5 年或未定期限者，
    不適用前開「買賣不破租賃」之規定，上述租約期限為10
    年，已逾5 年，應不適用買賣不破租賃等語。惟參諸民法債
    編施行法第1 條後段規定，除另有規定外，對於修正施行前
    發生者，不適用修正施行後之規定。而前開民法第425 條第
    2 項係經修正後之規定，並無溯及適用之特別規定，又係於
    89年5 月5 日施行，從而對於成立在該條修正施行前之前開
    租賃契約，自仍應適用修正前之規定，亦即被告與甲○○簽
    訂之前開租賃契約，於原告取得系爭土地之所有權後，對於
    原告仍繼續存在，原告主張依民法第425 條第2 項規定，本
    件無買賣不破租賃之適用云云，不足為採。
  (四)就系爭土地1009、1010地號土地之合法占有權源，被告係辯
    稱：該2 筆土地及其地上之雞舍、水塔，於法院拍賣系爭土
    地時，均同為被告所有，原告僅買受前開土地，故依民法第
    425 條之1 之規定，在該房舍得使用期限內兩造間有法定租
    賃權等語。惟按，土地及其土地上之房屋同屬一人所有，而
    僅將土地或僅將房屋所有權讓與他人，或將土地及房屋同時
    或先後讓與相異之人時，土地受讓人或房屋受讓人與讓與人
    間或房屋受讓人與土地受讓人間，推定在房屋得使用期限內
    ，有租賃關係。其期限不受第449 條第1 項規定之限制。民
    法第425 條之1 第1 項雖有明文。然其適用之對象係土地與
    「房屋」，因此，如附圖編號1009（B） 所示之水塔，自無
    適用之餘地，首足認定。再查，系爭土地1009、1010地號土
    地之地上物，除上述水塔外，即為如附圖編號1009（A 、A-
    1） 、1010（A） 所示之雞舍，而該雞舍養有雞隻，又無可
    供人居住使用之處所乙情，已據本院至現場履勘如前，並有
    原告提出之照片乙紙、被告提出之照片4 紙在卷可參（見本
    院卷第101 、108 、109 頁），顯難認定系爭土地1009、10
    10地號土地上蓋有房屋，其上所蓋者既非房屋，自無上開原
    告所謂「法定租賃權」規定之適用。末者，上開水塔、雞舍
    依原告所陳係建於87年，迄今已將屆10年，又依上述照片所
    示，該等雞舍係以鐵皮、木板、木條所簡易搭設，不僅簡陋
    且多有殘破之處，實難認尚有何經濟價值可言，縱予拆除，
    於社會經濟亦無甚影響，自亦難認係可成立法定地上權或租
    賃權之標的，併此敘明。
三、再按，所有人對於無權占有或侵奪其所有物者，得請求返還
    之。對於妨害其所有權者，得請求除去之。民法第767 條前
    段、中段定有明文。綜上所述，被告辯稱系爭土地1007地號
    土地依民法買賣不破租賃之規定，其係有權占有等語，為可
    採信，其餘所辯則均無可採。從而，原告本於所有權人之地
    位，請求被告應將坐落桃園縣大溪鎮○○段頭寮小段1008、
    1009、1010地號土地上，如附圖所示編號1009（A） 之雞舍
    （面積440 平方公尺，含A-1 在內）、編號1010（A） 之雞
    舍（面積33 6平方公尺）、編號1008（D） 之木造房屋（面
    積91平方公尺）、編號1009（B） 之水塔（面積2 平方公尺
    ）之地上物拆除，並將上開坐落桃園縣大溪鎮○○段頭寮小
    段1008、1009、1010地號土地返還予原告，為有理由，應予
    准許。原告逾此範圍之請求，為無理由，應予駁回。又原告
    上開請求應予准許部分，原告併請求被告應將土地騰空後返
    還，然查，上開土地中除系爭地上物外，僅有如附圖所示之
    木製捲軸若干，惟被告辯稱該木製捲軸不知係何人所有等語
    ，而為原告所不爭執（見本院卷第46頁），堪可採信，因此
    ，被告對該木製捲軸尚無處分權，即足認定，是原告請求被
    告騰空上開應返還之土地，應認為無理由，爰併駁回之。
四、原告及被告陳明願供擔保，為假執行及免予假執行之宣告，
    就原告勝訴部分，核無不合，茲酌定相當之擔保金額分別准
    許之；至原告敗訴部分，其假執行之聲請失所依附，應併駁
    回。
五、本件事證已臻明確，兩造其餘之主張、陳述及所提之證據資
    料，核與判決結果無何影響，爰不一一論述，附此敘明。
六、據上論結，本件原告之訴為一部有理由，一部無理由，依民
    事訴訟法79條、第390 條第2 項、第392 條第2 項，判決如
    主文。
中    華    民    國    95    年    6     月    16    日
                  民事第二庭    法  官  范明達
以上正本係照原本作成
如對本判決上訴，須於判決送達後20日內向本院提出上訴狀
中    華    民    國    95    年    6     月    23    日
                                書記官  江世亨


司法院資訊處製作；財團法人民間司法改革基金會備份。
